臺北高等行政法院判決
　　　　　　　　　　　　　　　　　　 93年度訴字第03201號
　　　　　　　　　　　　　　　.
原　　　告　松韋建設股份有限公司
代　表　人　甲○○
訴訟代理人　戊○○
　　　　　　己○○
　　　　　　（送達處所：台北市○○○路○段267號13樓之5）
被　　　告　臺北縣政府稅捐稽徵處
代　表　人　乙○○代理處長）.
訴訟代理人　丙○○
　　　　　　丁○○
上列當事人間因地價稅事件，原告不服臺北縣政府中華民國93年
7月29日北府訴決字第0930104439號（案號00000000）訴願決定
，提起行政訴訟。本院判決如下：
　　主  文
原告之訴駁回。
訴訟費用由原告負擔。
　　事  實
一、事實概要：原告前所有坐落台北縣新店市○○段溪西小段40
    之1、之2、之4及55之1地號等4筆土地，為非都市土地之山
    坡地保育區，使用編定為林業用地，於民國89年1月28日向
    松鑫建設股份有限公司（下稱松鑫公司）買賣登記取得，旋
    於91年7月9日登記出售予捷和建設股份有限公司（下稱捷和
    公司）。89年、90年度原告持有系爭土地期間，被告新店分
    處依土地稅法第14條及同法施行細則第20條規定，按一般用
    地稅率累進課徵地價稅分別為新台幣（以下同）554,687 元
    及637,053元。嗣訴外人捷和公司於91年11月25日申請課徵
    田賦，經被告新店分處會同相關單位現場勘查後，以系爭土
    地符合土地稅法第22條及同法施行細則第21條第1項規定，
    並作農業使用，核准自91年起課徵田賦並退還其91年度已繳
    納之地價稅。原告以上開訴外人退稅事項，向被告新店分處
    請求退還其持有系爭土地87至90年度所溢繳之地價稅，經被
    告新店分處以系爭處分否准所請，原告不服，提起訴願，經
    訴願決定駁回，原告猶未甘服，遂向本院提起行政訴訟。
二、兩造聲明：
　(一)原告聲明：
    1.原處分及訴願決定均撤銷。
    2.請求准予退還原告89年至90年溢繳地價稅。
    3.訴訟費用由被告負擔。
  (二)被告聲明：
    1.駁回原告之訴。
    2.訴訟費用由原告負擔。
三、兩造之主張：
甲、原告主張：
  (一)按本件原告所取得之前開系爭4筆土地之所有權，自取得之
    始迄今皆屬非都市計畫內之保護區（山坡地保育區），地目
    均為「林」等情，此有原告提出土地登記謄本為證，並為被
    告所自認，則前開系爭4筆土地，依土地稅法第22條第1項前
    段及土地稅法施行細則第21條第1項之規定，均屬非都市土
    地依法編訂之林業用地，為限作農業用地使用之土地，即屬
    農業用地，殆無疑義。又上開土地均有林木叢生，而林木又
    非一夕即可成長，更可徵本件自始即為林地使用。故本件前
    開系爭土地均為屬農業用地，應可確認。
  (二)次按，本件有關稅捐之核課、是否應退繳溢繳之地價稅均屬
    被告依法應依職權調查之事項，被告徒以原告未負協力義務
    為由，據以否准原告申請退還溢繳地價稅乙節，顯已違反憲
    法第19條租稅法律主義及司法院釋字460、496、500等解釋
    意旨並與台北高等行政法院89年度訴字第3180號判決相違：
  1.按憲法第19條規定：「人民有依法律納稅之義務」。司法院
    釋字第496號解釋略以：「憲法第19條規定『人民有依法律
    納稅之義務』，係指人民有依法律所定要件負繳納稅捐之義
    務或享減免繳納之優惠而言。稅法之解釋，應本於租稅法律
    主義之精神。依各該法律之立法目的，衡酌經濟上之意義及
    實質課稅之公平原則為之。…」其解釋理由書略以：「憲法
    第19條規定，人民有依法律納稅之義務，係指人民有依法律
    所定之納稅主體、稅目、稅率、納稅方法及稅捐減免等項目
    ，負繳納稅捐之義務或享受減免稅捐之優惠而言。涉及租稅
    事項之法律，其解釋應本於租稅法律主義之精神，依各該法
    律之立法目的，衡酌經濟上之意義及實質課稅之公平原則為
    之，業經本院釋字第420號解釋在案。主管機關雖得基於職
    權，就稅捐法律之執行為必要之釋示，惟須符合首開意旨，
    乃屬當然…」、司法院釋字第460號解釋、500號解釋理由書
    等均同其意旨：另台北高等行政法院89年度訴字3180判決略
    以：「…則為查明系爭66筆土地是否於83年時（即原告請求
    退還地價稅始算之年度）即種植或自然生長有樹林，被告非
    不可委託農業主管機關認定，或囑託專家學者鑑定，卻徒以
    原告已往年度未提出申請核課田賦，被告不知該等年度之使
    用情形為何及是否符合課徵田賦之要件為由，駁回原告申請
    退還歷年已繳之地價稅，顯未盡其應依職權調查核課之義務
    。且依土地稅法施行細則第24條規定，同施行細則第21 條
    第2項第1款之土地（即土地稅法第22條第1項但書規定都市
    土地農業區、保護區、公共設施尚未完竣地區、依法限制建
    築地區、依法不能建築地區及公共設施保留地限作或仍作農
    業用地使用之土地），其徵收田賦之程序，係由直轄市或縣
    （市）政府之工務機關將其地區範圍圖，移送地政機關及農
    業主管機關，再由地政機關按土地登記簿上所載之地目，編
    造清冊，移送主管稽徵機關辦理。足見系爭土地之課徵田賦
    ，乃被告應依職權主動辦理之事項，本無須原告提出申請，
    且與土地所有權人之屬性無關（蓋法令並未規定如土地移轉
    予營利事業主所有，即應由新所有權人提出申請，始能核課
    田賦）…」，合先敘明。
  2.首查，「租稅法律主義」係憲法所明定，故與之違反者無效
    ，此參中央法規標準法第11條規定自明，而綜觀前開司法院
    解釋之意旨，所謂「租稅法律主義」係指「人民有依法律所
    定之納稅主體、稅目、稅率、納稅方法及稅捐減免等項目，
    負繳納稅捐之義務或享受減免稅捐之優惠而言」，故主管機
    關核課人民之稅捐，有關納稅方法、稅捐減免或負繳納稅捐
    之義務及享受減免稅捐之優惠等均應由法律所規定。則主管
    機關行使稽徵程序或人民負繳納稅捐之義務，均應由法律予
    以明定，若法律所未規定之程序，人民自不負履行之義務，
    否則即與「租稅法律主義」相違，此先予陳明。
  3.經查，依土地稅法有關之規定，其稽徵程序分別規定於土地
    稅法第5章稽徵程序第40條以下，除於第41條針對土地稅法
    第17條、第18條特別稅率之申請，要求人民應於每年地價稅
    開徵40日前提出申請，否則即為失權之人民法定協力義務外
    ，有關地價稅之認定、田賦之認定等均無要求民眾有協力提
    出之義務，此參土地稅法之規定自明。故有關土地應否應課
    徵地價稅抑或課徵田賦，自應由主管機關依職權調查並適用
    法律後予以課徵，人民並無提出之義務，否則即與「租稅法
    律主義」相違，被告之認定顯有違誤。況本件被告非不可委
    託農業主管機關認定，或囑託專家學者鑑定，卻徒以原告已
    往年度未提出申請核課田賦，被告不知該等年度之使用情形
    為何及是否符合課徵田賦之要件等為由，駁回原告申請退還
    歷年已繳之地價稅，顯未盡其應依職權調查核課之義務。再
    依土地稅法施行細則第24條規定，同施行細則第21條第1項
    之土地（即土地稅法第22條第1項規定非都市土地依法編訂
    為農業用地之土地），其徵收田賦之程序，係由直轄市或縣
    （市）政府之工務機關將其地區範圍圖，移送地政機關及農
    業主管機關，再由地政機關按土地登記簿上所載之地目，編
    造清冊，移送主管稽徵機關辦理。更足見系爭土地之課徵田
    賦，乃被告應依職權主動辦理之事項，本無須原告提出申請
    ，且與土地所有權人之屬性無關。故本件被告逕以原告未提
    出變更申請為由，據以否准原告申請退還溢繳地價稅乙節，
    額已違反憲法第19條租稅法律主義及司法院大法官釋字46 0
    、496、500等解釋意旨與台北高等行政法院89年度訴字第3
    180號判決相違。
  4.至被告引據司法院釋字第537號解釋，認定原告因此負有協
    力義務，並於不履行時即為失權等情：查關於人民權利義務
    之事項應以法律定之，此參中央法規標準法第5條規定自明
    ，此亦為「法律保留原則」之具體適用。本件前開司法院釋
    字第537號解釋係針對房屋稅條例第15條第2項第2款所規定
    房屋有減半徵收之租稅優惠，納稅義務人未依同條例第7條
    規定為「申報之作為義務」，由財政部於71年9月9日以台財
    稅字第36712號函釋為納稅義務人失權之效果所做之解釋，
    故其前提係以法律有規定納稅義務人應負「協力申報之作為
    義務」（房屋稅條例第7條），義務人不履行持，方有失權
    之效果，故不違反憲法所規定之「租稅法律主義」所為之解
    釋，並非因此即可認「法律無規定之情況下，人民仍須負申
    報之協力義務」，此不但與前開解釋意旨不符，亦違反「法
    律保留原則」。本件土地稅法並未要求原告有任何申報田賦
    之協力義務，被告自不得比附援引。故本件被不當擴大大法
    官解釋之意旨，並希冀遽以免除所有主管機關依法應負之職
    權調查義務，錯誤引用司法院解釋為免除義務之論遽，其適
    用法令顯有錯誤，可不待言。
  (三)綜上所述，被告徒以原告未提出變更申請，故未盡協力義務
    ，使其不知系爭土地已往年度之使用情形為由，即駁回原告
    之請求，顯已違反憲法第19條租稅法律主義及司法院釋字46
    0、496、500等解釋意旨並與台北高等行政法院89年度訴字
    第3180號判決相違，原告依稅捐稽徵法第28條，以被告「適
    用法令錯誤」為由，申請退還其89所溢繳之地價稅，自屬有
    據，被告未經詳察，訴願決定亦未加糾正，仍予維持，容有
    未洽。
  (四)綜右析陳，在在可明被告所為原行政處分及訴願決定均顯有
    違法及不當，至為灼明。請鈞院鑒核，惠請判決如原告訴之
    聲明之所請，以維權益，至感德澤。
乙、被告主張：
  (一)依土地稅法第3條第1項第1款規定：「地價稅或田賦之納稅
    義務人如左：一、土地所有權人。…」而行為時同法施行細
    則第廿條規定：地價稅每年一次徵收者，以9月15日（90年1
    月1日起改以「8月31日」）為納稅義務基準日。另依稅捐稽
    徵法第28條規定：「納稅義務人對於因適用法令錯誤或計算
    錯誤溢繳之稅款，得自繳納之日起5年內提出具體證明，申
    請退還；逾期未申請者，不得再行申請。」查本件系爭土地
    原告於89年1月28日登記取得，旋即於91年7月9日出售予捷
    和公司，是87、88年原告尚非系爭土地之所有權人，即非土
    地稅法第3條所定之納稅義務人，核非得為請求退還稅款之
    適格當事人，合先敘明。
  (二)按土地稅法（下稱本法）第14條規定，已規定地價之土地，
    除依第22條規定，得徵田賦者外，應課徵地價稅。而非都市
    土地依本法第22條有關課徵田賦之規定，參酌本法及本法施
    行細則（下稱細則）之有關規定，可析言如下：
  1.須為依法編定之農業用地或未規定地價者。（本法第22條第
    1項前段）
  2.所稱農業用地係指依區域計劃法編定為農業用地、林業用地
    、養殖用地、鹽業用地、水利用地、生態保護用地、國土保
    安用地之土地（細則第21條第1項）
  3.所稱農業用地須依法供本法第10條第1項各款之使用者。
  4.第2.所敘以外之其他用地，但合於細則第22條之規定者，仍
    得課徵田賦。
    綜上，可知已規定地價之土地，除供作農業用地使用期間徵
    收田賦外，應課徵地價稅，而應課徵田賦之農業用地，未為
    農業使用者，仍應按一般用地稅率核課地價稅。
  (三)查本案系爭土地，為非都市土地之山坡地保育區，使用編定
    為林業用地，原屬課徵田賦之土地，惟經被告機關所屬新店
    分處查得系爭土地自79年案外人捷和公司及80年大友為營造
    股份有限公司分別登記取得後，未作農業使用不符合課徵田
    賦要件，而分別通知自80年、81年起改按一般用地稅率課徵
    地價稅在案。且嗣後系爭土地歷經多次買賣移轉始終課徵地
    價稅，迄89年1月28日原告登記取得後，亦未向被告機關提
    出已變更作農業使用應改課田賦之申請，是以，被告機關所
    屬新店分處就原告所有系爭土地期間，依首揭規定所課徵地
    價稅均已確定，否准原告退稅之申請，並無違誤。
  (四)至原告主張：「１、系爭4筆土地依土地稅法第22條第1項前
    段及土地稅法施行細則第21條第1項之規定，均屬非都市土
    地依法編訂之林業用地，為限作農業用地使用之土地，即屬
    農業用地，殆無疑義。又上開土地均有林木叢生，而林木又
    非一夕即可成長，更可徵本件自始即為林地使用。…３、有
    關地價稅之認定、田賦之認定等均無要求民眾有協力提出之
    義務，此參土地稅法之規定自明。…乃被告應依職權主動辦
    理之事項…等語。」，然依司法院釋字第537號解釋之意旨
    ：「…因租稅稽徵程序，稅捐稽徵機關雖依職權調查原則而
    進行，惟有關課稅要件事實，多發生於納稅義務人所得支配
    之範圍，稅捐稽徵機關掌握困難，為貫徹公平合法課稅之目
    的，因而課納稅義務人申報協力義務。…」，且本案系爭土
    地既經改按一般用地稅率課徵地價稅後，又歷經多次買賣移
    轉，其後是否作農業使用？如土地所有權人未提出申請，稽
    徵機關自無從知悉，且有關課稅要件事實，多發生於納稅義
    務人所得支配之範圍，稅捐稽徵機關掌握困難，納稅義務人
    亦應負申報協力義務。再按稅捐稽徵法第28條規定：「納稅
    義務人對於因適用法令錯誤或計算錯誤溢繳之稅款，得自繳
    納之日起5年內提出具體證明，申請退還…」，是以，因適
    用法令錯誤或計算錯誤，而申請退還溢繳之稅款，允應由納
    稅義務人負舉證責任，提出具體證明，然查原告對於被告機
    關所屬新店分處就前開土地應課徵地價稅之認定於其持有期
    間一直未有異議；且原告就系爭土地於其上開期間（89、90
    年），是否作農業使用之事實，亦未提出任何具體證明，以
    實其說，故本案原告申請退還溢繳地價稅乙節，核屬無據。
    另原告主張應依台北高等行政法院89訴字第3180號判決，田
    賦徵收程序應由稅捐機關依職權主動辦理，無須納稅人提出
    乙節，查台北高等行政法院89訴字第3180號判決僅屬個案判
    決尚未核定為判例，就其法律見解尚不得拘束本案，一併陳
    明。
  (五)綜上所陳，原告之訴應認為無理由，請依法駁回原告之訴，
    俾維稅政。
    理  由
壹、程序方面：
一、本件被告之代表人原為郭豊鈐，自94年5月2日起變更為乙○
    ○，是其聲明承受訴訟，核無不合，應予准許。
二、本件原告起訴請求准予退還原告87年至90年溢繳地價稅，嗣
    於本院行言詞辯論期日減縮請求准予退還原告89年至90年溢
    繳地價稅，依行政訴訟法第113條第1項前段規定，應予以准
    許，合先敘明。
貳、實體方面：
一、按「已規定地價之土地，除依第22條規定課徵田賦者外，應
    課徵地價稅。」、「非都市土地依法編定之農業用地或未規
    定地價者，徵收田賦。但都市土地合於左列規定者，亦同：
    一、依都市計畫編為農業區及保護區，限作農業用地使用者
    。二、公共設施尚未完竣前，仍作農業用地使用者。三、依
    法限制建築，仍作農業用地使用者。四、依法不能建築，仍
    作農業用地使用者。五、依都市計畫編為公共設施保留地，
    仍作農業用地使用者。前項第2款及第3款，以自耕農地及依
    耕地375減租條例出租之耕地為限。」，分別為土地稅法第
    14條、第22條第1項所明定。次按「本法第22條第1項所稱非
    都市土地依法編定之農業用地，指依區域計畫法編定為農牧
    用地、林業用地、養殖用地、鹽業用地、水利用地、生態保
    護用地、國土保安用地之土地。」為土地稅法施行細則第21
    條第1項所規定。
二、本件係原告前所有坐落台北縣新店市○○段溪西小段40之1
    、之2、之4及55之1地號等4筆土地，為非都市土地之山坡地
    保育區，使用編定為林業用地，於89年1月28日向松鑫公司
    買賣登記取得，旋於91年7月9日登記出售予捷和公司。89年
    、90年度原告持有系爭土地期間，被告新店分處依土地稅法
    第14條及同法施行細則第20條規定，按一般用地稅率累進課
    徵地價稅分別為554,687元及637,053元。嗣訴外人捷和公司
    於91年11月25日申請課徵田賦，經被告新店分處會同相關單
    位現場勘查後，以系爭土地符合土地稅法第22條及同法施行
    細則第21條第1項規定，並作農業使用，核准自91年起課徵
    田賦並退還其91年度已繳納之地價稅。原告爰向被告新店分
    處請求退還其持有系爭土地87至90年度所溢繳之地價稅，經
    被告所否准。原告則不服，為如事實欄所載之主張。
三、經查：
  (一)系爭坐落台北縣新店市○○段溪西小段40之1、之2、之4及
    55之1地號等4筆土地，為非都市土地之山坡地保保育區，使
    用編定為林業用地，原屬課徵田賦之土地之事實，有土地登
    記謄本影本4紙在卷足憑；惟被告機關所屬新店分處查得系
    爭土地自79年訴外人捷和公司為登記取得後，未作農業使用
    不符合課徵田賦要件，而通知自80年起改按一般用地稅率課
    徵地價稅，有該分處函在卷可考，且為原告所不爭執，洵堪
    認定。
  (二)按土地稅法第41條規定：「依第17條及第18條規定，得適用
    特別稅率之用地，土地所有權人應於每年（期）地價稅開徵
    40日前提出申請，逾期申請者，自申請之次年期開始適用。
    前已核定而用途未變更者，以後免再申請。適用特別稅率之
    原因、事實消滅時，應即向主管稽徵機關申報。」，另依司
    法院釋字第537號解釋之意旨：「…因租稅稽徵程序，稅捐
    稽徵機關雖依職權調查原則而進行，惟有關課稅要件事實，
    多發生於納稅義務人所得支配之範圍，稅捐稽徵機關掌握困
    難，為貫徹公平合法課稅之目的，因而課納稅義務人申報協
    力義務。…」，查系爭土地既經改按一般用地稅率課徵地價
    稅後，又歷經多次買賣移轉，其後是否作農業使用，原告最
    為知悉；如土地所有權人未提出申請，稽徵機關自無從知悉
    ，且有關課稅要件事實，多發生於納稅義務人所得支配之範
    圍，稅捐稽徵機關掌握困難，納稅義務人亦應負申報協力義
    務。是以系爭土地業己作農業使用時，原告即負有應向主管
    稅捐稽徵機關申報，俾使稅捐稽徵機關得據以正確核課系爭
    稅捐之協力義務；從而，原告主張系爭土地之課徵田賦，乃
    被告應依職權主動辦理之事項，本無須原告提出申請乙節，
    容有誤解，自不足採。
  (三)綜上，原告對於被告就系爭土地應課徵地價稅之認定，於其
    持有期間一直未有異議；且原告就系爭土地於其上開期間（
    89、90年），業已作農業使用之事實，亦未依土地稅法第41
    條規定向被告提出申請，從而被告否准原告退稅之申請，依
    法並無不合。
四、綜上所述，原處分依法並無不合，訴願決定予以維持，亦無
    違誤；原告徒執前詞，聲請撤銷原處分及訴願決定，並請求
    准予退還原告89年至90年溢繳地價稅，為無理由，應予駁回
    。
據上論結，本件原告之訴為無理由，爰依行政訴訟法第98條第3
項前段，判決如主文。
中　　華　　民　　國　　94　　年　　7　　月　　14　　日
                      第七庭審判長法  官　鄭　小　康
                                  法  官　李  玉  卿
                                  法  官　黃　秋　鴻
上為正本係照原本作成。
如不服本判決，應於送達後20日內，向本院提出上訴狀並表明上
訴理由，如於本判決宣示後送達前提起上訴者，應於判決送達後
20日內補提上訴理由書（須按他造人數附繕本）。
中　　華　　民　　國　　94　　年　　7　　月　　14　　日
                                      書記官   王琍瑩
